【裁判字號】    97,訴,27
【裁判日期】    980604
【裁判案由】    拆物還地
【裁判全文】
臺灣臺東地方法院民事判決                97年度訴字第27號
原      告  乙○○
訴訟代理人  甲○○
            丙○○
被      告  丁○○
上列當事人間請求拆物還地事件，本院於民國98年5 月13日言詞
辯論終結，判決如下：
    主  文
被告應將坐落臺東縣臺東市○○段一○一地號如附圖所示Ａ部分
，面積為三八八點四一平方公尺之地上物移除，並將土地返還予
原告。
訴訟費用新臺幣貳萬零伍佰零元由被告負擔。
本判決於原告以新臺幣陸仟捌佰拾肆元供擔保後，得假執行。
但被告如以新臺幣貳萬零伍佰零元預供擔保，得免為假執行。
    事 實 及 理 由
壹、程序部分：
    按訴狀送達後，原告不得任意變更或追加他訴，但請求之基
    礎事實同一者、擴張或縮減應受判決事項之聲明者，不在此
    限，民事訴訟法第255條第1項第2款、第3款定有明文。本件
    原告起訴時，係請求：被告戊○○○應將原告所有坐落於臺
    東縣臺東市○○段101、102-5地號2 筆土地返還原告，並將
    該土地上之果樹拆除。嗣原告於民國98年5 月13日審理程序
    時變更被告為丁○○，聲明變更為如主文第1 項所示，係請
    求基礎事實同一之情形下擴張及減縮聲明之行為，應屬合法
    ，先予敘明。
貳、實體部份：
一、原告主張：訴外人陳進金（即原告配偶）、陳振長（即被告
    父親）於59年5月6 日各以新臺幣（下同）8萬元共同買受訴
    外人陳新發所有之豐樂段1544之9地號（重測後德安段101地
    號）、1544之10 地號（重測後德安段100地號並增加德安段
    88 地號）及陳寬大所有之1544地號（重測後德安段102地號
    ）、1544之21地號（重測後德安段104地號）及1544之8地號
   （重測後德安段105地號）地號之土地。以步測方式丈量上開
    所有土地後，區分為左右二部分，決定以抽籤方式分配所有
    權之歸屬，然因德安段88、100、101 地號土地（下稱系爭3
    筆土地）屬於國有土地，受限當時法令規定無法辦理所有權
    移轉登記，遂約定日後可辦理移轉登記時，德安段88 、100
    地號土地歸屬持有右半部土地之人所有，德安段101 地號土
    地則歸左半部土地之人所有，抽籤結果為陳進金取得左半部
    ，陳振長取得右半部，故於59年5月7日，德安段102、103地
    號土地登記為陳進金所有，德安段104、105地號土地登記為
    陳振長所有。嗣於70年5 月22日，因上開國有土地部分可辦
    理所有權移轉，德安段101 地號始登記為陳進金所有；德安
    段88、100 地號始登記為陳振長所有。陳進金於70年12月18
    日過世，由原告繼承取得德安段101、102、103 地號土地所
    有權。陳振長於71年4 月22日過世，由被告母親戊○○○繼
    承取得德安段88、100、104、105地號土地所有權。系爭3筆
    土地既已於70年間辦峻所有權移轉登記，雙方即應依此行使
    各自權利，原告已將德安段88、100 地號土地返還予戊○○
    ○，但被告未經原告同意，仍繼續無權占有原告所有之德安
    段101地號土地種植果樹。爰依民法第767條規定，提起本訴
    ，並聲明如主文第1項所示。
二、被告則以：陳進金及陳振長於59年間共同買受上開土地時約
    定，將所有土地區分為左右兩部分，以抽籤方式決定各人管
    理部分，陳進金取得左半部，陳振長取得右半部後，即各自
    管理使用至今已有40年之久，故陳進金及陳振長之約定實屬
    分有或分管之協議，被告依此協議占有使用德安段101 地號
    土地並非無權占有。如原告欲終止分管協議，應對所有繼承
    人為終止之意思表示始生終止效力等語置辯。並聲明：原告
    之訴駁回。
三、兩造不爭執之事項：
  (一)訴外人陳進金（即原告配偶）、陳振長（即被告父親）於59
    年5月6日各以8萬元共同買受訴外人陳新發所有之豐樂段154
    4之9 地號（重測後德安段101地號）、1544之10地號（重測
    後德安段100地號並增加德安段88地號）及陳寬大所有之154
    4地號（重測後德安段102地號）、1544之21地號（重測後德
    安段104地號）及1544之8 地號（重測後德安段105地號）地
    號之土地。
  (二)59年5月7日由陳進金取得重測後德安段102、103地號土地所
    有權，並於70年5月22日取得重測後德安段101地號所有權；
    陳振長取得重測後德安段104、105地號土地所有權，並於70
    年5月22日取得重測後德安段88、100地號所有權（由於重測
    後德安段88、100、101地號土地屬臺糖國有土地，因當時無
    法辦理所有權移轉登記。嗣於70年5 月22日始辦理所有權移
    轉登記）。
  (三)70年12月18 日原告以繼承原因取得德安段101、102、103地
    號土地所有權。
  (四)71年4 月22日被告母親戊○○○以繼承原因取得德安段88、
    100 、104、105地號土地所有權登記。
  (五)重測後之德安段88地號土地現已成為道路用地，農田水利會
    以不經徵收之方式闢建為道路並發放地上物補償金。
  (六)95年10月12日，原告與戊○○○訂立土地交換協議書，原告
    取得德安段100-1、100-2地號土地所有權 (皆分割自德安段
    100地號)，戊○○○取得德安段102-1 地號土地所有權 (分
    割自德安段102地號)。
  (七)原告主張系爭土地之實際占有人為被告一人。
四、得心證之理由：協調兩造整理爭點後，本件爭執事項為：被
    告是否有權占有系爭德安段101 地號土地？如被告係基於分
    管協議使用系爭土地，原告請求返還是否有理由？析述如下
    ：
  (一)按所有人對於無權占有或侵奪其所有物者，得請求返還之。
    對於妨害其所有權者，得請求除去之。有妨害其所有權之虞
    者，得請求防止之；民法第767 條定有明文。次按當事人主
    張有利於己之事實者，就其事實有舉證之責任。但法律別有
    規定，或依其情形顯失公平者，不在此限，民事訴訟法第27
    7 條定有明文。復按原告對於自己主張之事實已盡證明之責
    後，被告對其主張，如抗辯其不實並提出反對之主張者，則
    被告對其反對之主張，亦應負證明之責，此為舉證責任分擔
    之原則，最高法院著有18年上字第2855號判例。經查：原告
    主張德安段101 地號土地為其所有，業據提出土地登記第一
    類謄本為證，亦為被告所不爭，堪認屬實。被告則以其占有
    使用係基於分管協議非無權占有等語置辯。復按分管契約係
    共有人就共有物之使用、收益或管理方法所訂定之契約，不
    過就共有物之管理定暫時使用之狀態，並無消滅共有關係之
    特約，即與分割有間；最高法院92年度台上字第1124號判決
    意旨參照，最高法院86年度台上字第1656號判決意旨亦同。
    故共有型態不論為分別共有或公同共有，「分管協議」乃以
    數人共有土地為前提之下，共有人為收使用及管理之便利，
    遂約定共有人間使用土地之方式，換言之，分管協議乃數人
    共有一物時之內部約定，如非共有一物之情形，即無所謂分
    管協議至明。系爭3筆土地已於70年5月22日各自登記為陳進
    金及陳振長所有，二人自此取得分屬土地之所有權，即可依
    其所有權行使物之占有使用收益等權能，自無需與他人共同
    行使一物之所有權，即無所謂分管協議之可言。如被告抗辯
    之真意，係指其占有使用乃基於原告之夫之同意，揆諸上開
    規定，亦應由其負舉證責任，被告雖以其占有使用經年，兩
    造相安無事等語為辯，縱然被告所言屬實，亦為事實存在狀
    態，非即可作為有權使用之依據。準此，原告張被告無權占
    有德安段10 1地號，本於物上請求權請求被告移除地上物並
    返還土地，洵屬有據。
  (二)兩造均陳明願供擔保，聲請宣告假執行或免為假執行，核無
    不合，爰酌定相當擔保金額准許之。
  (三)本件事證已臻明確，兩造其餘之攻擊防禦方法及舉證，核與
    判決無影響，爰不一一論述，併此敘明。
五、本件訴訟費用為20,503元，由敗訴之被告負擔。
六、據上論結，原告之訴有理由，依民事訴訟法第390條第2項、
    第392條第2項、第78條，判決如主文。
中    華    民    國    98    年    6     月    4     日
                  民事庭  審判長法  官 陳銘珠
                                法  官 陳兆翔
                                法  官 傅曉瑄
以上正本係照原本作成
如對本判決上訴，須於判決送達後20日內向本院提出上訴狀
中    華    民    國    98    年    6     月    4     日
                                書記官  陳俊吉


司法院資訊處製作；財團法人民間司法改革基金會備份。
